【裁判字號】    93,易,781
【裁判日期】    950517
【裁判案由】    業務侵占
【裁判全文】
臺灣彰化地方法院刑事判決               93年度易字第781號
公  訴  人  臺灣彰化地方法院檢察署檢察官
被      告  辛○○
選任辯護人  林群期律師
            蔡得謙律師
            黃明看律師
上列被告因業務侵占案件，經檢察官提起公訴（九十二年度偵字
第四四八六號），本院判決如下：
        主  文
辛○○連續意圖為自已不法之所有，而侵占對於業務上所持有之
物，處有期徒刑壹年肆月。
        事  實
一、辛○○係擔任大葉大學體育室主任一職，其於民國八十六年
    間某日，未經向校方核備，即以輔導學生課業及聯繫學生家
    長情誼為由，私自成立「大葉大學運動家長會」（下稱運動
    家長會），並由不知情之大葉大學講師丁○○兼辦無給職會
    計職務，另甲○○擔任有給職會計職務，及指示丁○○至中
    央信託局員林分局開立「大葉大學運動家長會辛○○」帳戶
    （帳號00000000000000號），做為募款之用
    ，辛○○並負責保管、支付上開帳戶之款項。其後，辛○○
    即以大葉大學校長壬○○、運動家長會會長庚○○、體育室
    主任辛○○、運動生輔導教師賴永僚、丁○○，暨體育室全
    體同仁之名義對外發函（辛○○上開發函係以體育室名義發
    函，雖其上有載明校長、會長及教師等人名義，然係發文之
    習慣，辛○○並無冒用其等名義之意圖），向該校運動績優
    生家長及各界募款，而學生家長於收到該函後，乃陸續將捐
    款匯入上開帳戶。辛○○竟基於為自己不法所有之概括犯意
    ，違背上開運動家長會之宗旨，連續於如附表所示之時間，
    利用其職務之便，以領現或轉帳之方式，侵占如附表所示之
    金額達新臺幣（下同）六百三十二萬七千六百二十二元。嗣
    經人向法務部調查局彰化縣調查站檢舉而查獲上情。
二、案經法務部調查局彰化縣調查站移請臺灣彰化地方法院檢察
    署檢察官偵查起訴。
        理  由
壹、程序問題：
一、公訴檢察官於本院準備程序時縮減被告辛○○侵占金額一百
    五十萬元（即起訴書附表編號六、七之金額）之部分，被告
    及其辯護人就公訴檢察官縮減部分之起訴事實，均表示並無
    意見，本院即就公訴檢察官縮減後之起訴事實審理之。
二、被告之辯護人聲請傳訊證人壬○○、乙○○、子○○、己○○、丁○○、甲○○、戊○○、丙○○、癸○○等人，並聲
    請向順益汽車股份有限公司等二十一家廠商查詢有無以運動
    家長會或辛○○或大葉大學之名義向該二十一家廠商消費。
    因是否有必要向順益汽車股份有限公司等二十一家廠商查詢
    ，端賴證人壬○○等人之證述後，始能決定是否查詢，是本
    院經公訴檢察官、被告及其辯護人同意後，於準備程序時先
    行詰問證人壬○○、乙○○、子○○、己○○、丁○○、甲○○、戊○○、丙○○、楊蕙蘭、李維吉、吳崇禧、癸○○
    等人，先予敘明。
貳、實體部分：
一、訊據被告辛○○矢口否認前揭犯行，辯稱：運動家長會是由
    家長發起，並請伊規劃、處理，由伊擔任該會總幹事及全權
    處理，伊均是按章程處理，依照會長的指示執行會務工作，
    並沒有侵占上開款項，帳冊等資料也因運動家長會於九十一
    年六月間解散而由工讀生丟棄，但伊確有將運動家長會之款
    項購買運動服裝、毛巾等贈品云云。惟查：（一）本院依被
    告聲請向順益汽車股份有限公司等商店函查，結果裕益汽車
    股份有限公司（即順益汽車股份有限公司）函覆：大葉大學
    確曾於八十七年十月間向該公司購買巴士壹台，總價二百三
    十一萬元，並分二次電匯支付。富盛銀樓函覆：辛○○確曾
    至該店消費一、二次且金額不多等語。佐儀股份有限公司函
    覆：大葉大學曾向該公司購買玩具籃球六萬元，並以票號PB
    0000000號支票支付（五萬七千元，另三千元代付花
    籃的款項）等語。全台大飯店函覆：辛○○於九十三年五月
    二十五日及同年七月六日分別消費一千六百元及二千八百元
    等語。全勝汽車冷氣用品行函覆：車主辛○○、公司行號大
    葉大學、楊氏建設公司零件費用六萬八千元等語。文宏體育
    用品社函覆：大葉大學體育社室主任辛○○及運動家長會均
    未曾向該公司為任何商業買賣交易行為等語。卦山園餐廳因
    遷移不明致未回覆。大統廣告有限公司（即大眾廣告公司）
    函覆：因八十六年至九十一年間之客戶訂單等相關資料已銷
    燬，故無法提供等語。喬統工業股份有限公司函覆：該公司
    曾於八十八年間捐贈大葉大學運動家長會該校體育館所需用
    之鋪墊乙批，故並無銷貨記錄。又因該次出貨係捐贈，故無
    訂單、出貨單、付款、發票或收據等資料可供提出等語。榮
    美贈禮品公司函覆：公司因更換多位負責人，且時間已久，
    大葉大學辛○○先生雖曾購買保溫杯、牌等多種贈品，但
    詳細之物品已不復記憶，然自七十八年以後，運動家長會即
    不曾再與該公司有何生意往來等語。優美大飯店函覆：辛○○及運動家長會均未曾至該飯店訂房消費等語。元祥家電城
    （即元祥電器行）函覆：辛○○曾於八十六年至九十一年間
    向該公司購買飛利浦二十九吋彩色電視乙台、電視吊架二座
    及配工程等，惟價格多少，如何付款等資料均已找不到憑
    證而不知等語。嘉宏廣告企業社（即嘉宏充氣廣告公司）函
    覆：該公司於八十六年至九十一年間與大葉大學往來資料，
    係包括與大葉大學所有課室單位之商業交易，無法區分係辛○○任職之體育室或大葉大學運動家長會向該公司購買之商
    品等語。冠軍毛巾有限公司函覆：辛○○或大葉大學運動家
    長會於八十六年至九十一年間向該公司購買毛巾等物品，因
    時間已久，在印象中曾買賣過運動毛巾，但數量、單價、付
    款方式、總金額已無從查明等語。彰化江屋日本料理店函覆
    ：大葉大學未在該料理店用餐，故無法提出收據等關資料等
    語。太平洋餐廳函覆：大葉大學運動家長會於八十六年至九
    十一年間有無到該店消費，因時間已久，已模糊不清，且有
    關資料因存放於倉庫，已被老鼠咬碎不堪，又潮溼，已無法
    辦識，致無法提出相關之資料等語。信詮水電工程有限公司
    函覆：辛○○或大葉大學運動家長會於八十六年至九十一年
    間，記憶中曾有買過冷氣機等物品，但因時間已久，已不記
    得價格、付款方式等語。三才實業有限公司函覆：辛○○或
    大葉大學運動家長會於八十六年至九十一年間，記憶中曾有
    買過運動服裝，但因時間已久，已不記得詳細物品、數量、
    金額及時間，故無法提供資料等語。有各該函在卷可按（附
    於本院卷第二宗），雖其後春芳羊肉爐函稱：本店確實經常
    與大葉大學運動家長會交易頻繁，因小本生意皆以現金付款
    為主，也常常訂席，時日已久多少金額確實難以計算等語。
    文宏體育用品社再函稱：本社確實有與大葉大學運動家長會
    有交易往來，於訂購體育服裝及體育器材等物品為主，共計
    約十萬元以上等語。全勝汽車冷氣用品行再函稱：本行確實
    有與大葉大學運動家長會有交易往來，其中可確定為運動家
    長會曾於八十九年四月間將其學校二十三座，車號ＷＯ－二
    三五號之汽車，購買裝設音響，計八萬六千元，並以第一商
    業銀行溪湖分行，辛○○為發票人，帳戶00000000
    000號，發票日為八十九年四月三十日，票號ＰＢ二五六
    三四五號，面額八萬六千元支票支付等語。智耕龍廣告事業
    股份有限公司再函稱：本公司於八十六年至九十一年間，確
    實有與大葉大學運動家長會有交易來往，其交易包括會場佈
    置、廣告等事宜，計十七萬六千三百九十五元，並以第一商
    業銀行溪湖分行辛○○為發票人，帳戶000000000
    00號，票號ＰＢ0000000號，面額十七萬六千三百
    九十五元支票支付，尚有其他訂購部份，因距今時過已久，
    數量、單價及付款金額已無法提供等語。陳義發餅行函稱：
    本行確實於八十六年至九十一年間，經常受理大葉大學運動
    家長會訂餐一事，大部份百人份以上訂餐為多，支票收款，
    於中央信託局員林分行，發票人辛○○，帳號三四九九號，
    票號ＹＣ０一九一七九號支票支付，其他現金支付，因次數
    多且經常又長期訂定，故數量金額實難以核算等語。鄉親羊
    肉爐函稱：本店於八十六年至九十一年間確實經常受大葉大
    學運動家長會之訂席，支票收款皆於第一銀行溪湖分局，發
    票人辛○○，帳號00000000000號，票號ＰＢ0
    000000號，面額一萬九千元、票號ＰＢ000000
    0號、ＰＢ0000000號、ＰＢ0000000號，面
    額（票根均未記載），另現金支付款很多，因時日經過已久
    金額核算不易等語。優美大飯店再函稱：本飯店於九十四年
    二月二十四日回覆貴院有關辛○○或大葉大學運動家長會，
    是否曾於八十六年至九十一年間向本飯店訂房一事之回覆，
    因未詳加查證，致有所更正於下：本飯店確實有與大葉大學
    運動家長會有交易來往，唯因時日經過多年，確實金額無法
    查明等語。榮美禮品公司再函稱：本公司九十四年三月七日
    回覆貴院有關辛○○或大葉大學運動家長會，是否曾於八十
    六年至九十一年間向本公司購買紀念品等物一事之覆函，因
    未詳加查證，致有所更正如下：一、本公司確實有與大葉大
    學運動家長會有交易往來，其中可確定為該運動家長會曾於
    八十六年至九十一年間曾向本公司訂購各種紀念品多批。
    二、大部份紀念品費用，大葉大學運動家長會係以辛○○第
    一商業銀行溪湖分行帳號００六六三九，號ＰＢ00000
    00號，面額五萬元之支票付款，及臺中銀行溪湖分行辛○○帳號000000－0號，票號ＣＵＳＡ0000000
    號，面額十萬元、票號ＣＵＳＡ0000000號，面額六
    萬五千元之支票支付。三、尚有其他紀念品等款項金額，因
    距今時間已久，數量、單價、付款方式、多少金額已無從查
    證等語。信銓水電工程股份有限公司再函稱：本公司於九十
    四年四月間回覆貴院有關辛○○或大葉大學運動家長會，是
    否於八十六年至九十一年間向本公司訂購冷氣機及架設第四
    台線路一事之回覆，因末詳加查證致有錯誤，茲更正於下：
    一、本公司確實有於大葉大學運動家長會有交易往來，其中
    可確定為該家長會曾於八十九年二月間，洽請本公司架設第
    四台線及裝設冷氣機等，計八萬八千六百元，並於第一商業
    銀行溪湖分行辛○○為發票人，帳戶0000000000
    0號，發票日為八十九年二月十日，票號ＰＢ000000
    0，面額八萬八千六百元支票支付。二、裝設冷氣機款項金
    額由於時間距今已久，台數、單價、付款方式、多少錢已無
    從查證等語。元祥家電城再函稱：本公司於九十四年二月十
    四日回覆貴院有關辛○○或大葉大學運動家長會是否於八十
    六年至九十一年間向本行訂購冷氣、冰箱、電視機等物品一
    事，茲記明如下：一。本行確實有與大葉大學運動家長會有
    交易往來，其間曾向本公司購買飛利浦二九吋彩色電視乙台
    及電視吊架二座、電線工程等，惟價格多少，如何付款等資
    料，已經找不到憑證。二、尚有其他電器用品等款項金額，
    因距今時間已久，數量、單價、付款方式、多少金額已無從
    查證等語。富盛銀樓再函稱：本銀樓於九十四年一月初回覆
    貴院有關辛○○或大葉大學運動家長會是否曾於八十六年至
    九十一年間向本銀樓購買金品一事之回復，因未詳加查證，
    致有錯誤，茲更正於下：一、本銀樓確實有與大葉大學運動
    家長會有交易往來，其中可確定為該運動家會曾於八十九年
    十一月間向本銀樓購買金飾紀念品一批。二、上開金飾之費
    用，大葉大學運動家長會係以辛○○第一商銀溪湖分行帳號
    ００六六三九號，票號ＰＢ0000000號面額六萬三千
    元之支票付款，並經兌現等語。太平洋海餐廳再函稱：本餐
    廳於九十四年四月十二日回覆貴院有關辛○○或大葉大學運
    動家長會是否曾於八十六年至九十一年間，曾向本餐廳訂席
    一事之回覆，因辛○○有提出票根，故更正說明如下：一、
    本餐廳確實經常受理大葉大學運動家長會之訂餐，支票收款
    皆於第一銀行溪湖分行，發票人辛○○，票號ＰＢ0000
    000號，面額三萬一千六百元、ＰＢ0000000號，
    面額一萬一千七百元。二、另收現金部份，因距今時過多年
    ，訂席次數又多，金額數等已無從核算等語。丁○○函稱：
    本人於九十四年十月回覆貴院有關辛○○或大葉大學運動家
    長會是否曾於八十六年至九十一年間與本人洽辦有關運動績
    優生一之回覆，因未詳加查證，致有所更正於下：本人確實
    與大葉大學運動家長會有業務來往，包括運動績優生（校隊
    ）隊員住校之生活必需品、如裝設熱水器、床舖、桌椅、睡
    袋、盥洗用具等及獎助金、學雜費、便餐、紀念品、重量訓
    練器材等等皆以現金支付為多，另以支票支付部份，可查證
    為二萬二千元，並以第一商業銀行溪湖分行，發票人辛○○
    ，帳號00000000000號，票號ＰＢ000000
    0號，收款人本人無誤；因業務項目多，又時過已久，其他
    確實無法查明等語。華屋日本料理店函稱：本店確實有於八
    十六年至九十一年間，受理大葉大學運動家長會訂餐多次，
    收票款金額計六千六百元，並於第一銀行溪湖分行，發票人
    辛○○，帳號00000000000號，票號ＰＢ000
    0000號，面額六千六百元，其他尚有多次現金付款，因
    時日已久，金額已無法核算等語。嘉宏廣告企業社再函稱：
    本公司於九十四年三月十七日回覆貴院有關辛○○或大葉大
    學運動家長會是否曾於八十六年至九十一年間，曾向本公司
    訂購廣告商品一事之回復，因未詳加查證，致有所更正於下
    ：一、本公司確實有與大葉運動家長會有交往來，其訂講廣
    告商品包括充氣拱門、大小空飄汽球、布幕製作、電腦割字
    、送風機、紅布條、廣告旗幟等物品，共計數拾萬元以上，
    皆以現金交易為多，因距今已過多年，且訂購次數又多，金
    額、數量、單價等已無從核算。二、本公司各項會計憑證係
    依據「稅捐稽徵機關管理營利事業會計帳簿憑證辦法」應保
    存五年之規定，故對於鈞院審理此案涵蓋期間之憑證多已無
    法詳盡提供，僅就帳簿交易方式及憑證種類提供貴院查核等
    語。由上開公司、行號或個人之函復，被告縱有上開之支出
    ，然金額僅數十萬元，且檢察官起訴之犯罪事實，並非被告
    將運動家長會之捐款全數侵占入已，故上開函復，不能為被
    告有利之認定。又運動家長會係體優生家長主動發起，所組
    成之「體育後援會」，非學校編制內所屬單位。目的在於協
    請校方加強體優生課業輔導、義務性支援校隊訓練事宜；贈
    送校車、紀念品等與體育活動有關之贊助，組織型態，類似
    一般中小學家長會，有大葉大學運動家長會函寄各家長委員
    之解散信函在卷可按，就上開函復，被告竟將運動家長會之
    款項，在多家餐廳、羊肉爐、餅行為多筆之消費，其所用款
    項顯不在運動家長會之捐助目的上，而挪為私用，故上開多
    家餐廳、羊肉爐、餅行之函復不惟不能為有利為被告之認定
    ，反更能為不利被告之認定。（二）運動家長會各家長之捐
    款均係匯入中央信託局股份有限公司員林分公司戶名「大葉
    大學運動家長會辛○○」，帳號000000000000
    00號帳戶之專戶，此為被告所供認，並有中央信託局股份
    有限公司員林分公司九十三年四月七日員發營字第０九三三
    五００一二０五號函送之往來紀錄、定期存款單、存本取息
    儲蓄存款單等相關資料，九十三年五月十九日員發營字第０
    九三三五００一八五七號函送之帳戶交易相關傳票及轉帳之
    轉出銀行帳戶號等資料可稽。運動家長會既有上開專戶可得
    使用，則被告如為運動家長會之成立目的支出款項，為免有
    所爭議，應係以上開帳戶為支應，被告係大葉大學體育室主
    任，係屬有相當智識之人，對上開情形應有所認知，惟被告
    竟另以其向第一商業銀行溪湖分行，及臺中銀行溪湖分行所
    申設之帳戶作為支應運動家長會支付款項之帳戶（已如前述
    ），而不以上開專戶作為支應帳戶，其間實難令人無所質疑
    。（三）被告另辯稱：贈與大葉大學之巴士係由運動家長會
    之捐款支出，並沒有另行募款云云。然證人丁○○於偵查中
    證稱：捐贈校車時，辛○○沒有特別交代購買，是辛○○自
    行處理的，伊也沒有開立支出取款；運動家長會是辛○○在
    八十六年間發起，伊是輔導運動績優生英文及課業，是義務
    性質，所以擔任秘書，伊有到中央信託局去開戶，是開大葉
    大學運動家長會辛○○帳戶，．．．款項支出時要有大印及
    辛○○的章，及會長同意才可以支出，但轉帳的事伊不知道
    ，伊擔任會計是從八十六年九月至八十七年十一月止，後來
    交給甲○○，伊在調查局所言均屬實在。而其於調查局時證
    稱：伊是大葉大學體育講師，在八十七年十一月間大葉大學
    運動家長會曾購買大巴士汽車贈送予大葉大學，購買該大巴
    士汽車之經費來源是家長會捐款購買，金額約二百萬餘元，
    該大巴士汽車的款項大部分是學生家長另外的捐款，在伊擔
    任會計任內，並沒從中央信託局員林分局之帳戶提領二百餘
    萬元購買該巴士等語。雖證人丁○○在本院證稱：伊在調查
    局所講捐車的部分不實在，調查員訊問時有導引往某個方向
    說，買車的部分據伊事後瞭解，不是一次付給廠商；實際上
    並沒有重新募款，在調查局時伊也沒有說重新募款，募款程
    序是家長會費陸續的進來，買大巴士時，款項陸續的進來，
    伊講的是這個意思，不會受該大巴士的影響，家長的捐款都
    是陸續的進來云云。然證人丁○○係大葉大學體育講師，非
    無一定智識之人，焉會容易受調查站人員所為之引導而為證
    述，且其於調查局及偵查中均為上述之證述，如於調查站為
    該局人員為引導證述，何以至檢察署由檢察官訊問時，仍為
    證述其在調查局所為之陳述係屬在等語。顯見證人丁○○於
    本院所為之證述係為迴護被告之詞，不可採信，應以其於偵
    查中所為之證述可採。另證人戊○○於本院證稱：伊是第二
    屆運動家長會會長，捐給學校的巴士是二百三十萬元，訂金
    先付十萬元，餘款於交車時全部付清，是付現金，因伊是客
    運公司董事長，與三菱汽車公司很熟悉，所以買車不需先付
    錢，交車時再付款，多久付清已不記得；伊在調查局所為之
    陳述不實在，他們到公司問伊，時間非常急迫，筆錄記載伊
    對帳冊不知情、有無看冊、錢的使用情形均不實在，車子是
    伊去買的，是調查員記載錯誤，至於當時有無講調查筆錄的
    內容，伊忘記了，買車的頭期款是伊捐出去的，要以運動家
    長會的名義去訂車等語。足徵購買前開巴士贈與大葉大學，
    其費用非由原在上開運動家長會專戶內之款項撥付。（四）
    證人即大葉學校長壬○○於偵查中證稱：運動家長會並非學
    校所成立，是到體育室捐贈一輛小巴士給學校，伊才知道。
    本校對外比賽，費用均由學校支出，而舉辦比賽所發贈之紀
    念品學校也有編列預算購買支應等語。另於本院證稱：運動
    家長會是在他們要捐贈車子給學校時伊才知道；被告是副教
    授，體育室如有活動，學校依照個案情形給經費，但沒有專
    就體育室編列項算，體育室的設備是依照一定的程序向學校
    請購，譬如球具由學校支付，這是經過一定的請購程序去支
    付的；運動家長會是一種自發性的性質，不屬於學校的單位
    、編制，所以伊無權干預，也無須向伊報告，也沒有向伊報
    告等語。證人即大葉大學會計主任乙○○於本院證稱：體育
    室曾辦蠻多活動，但他們有辦活動都是以簽呈的方式申請經
    費，辦多少活動伊無法列舉，運動家長會曾贊助部分經費，
    但是贊助那部分伊不清楚；運動家長會曾於八十九年間捐贈
    一部巴士給學校，除此外，並沒有其他捐助行為，因要來作
    證前伊有先查帳，並沒有其他捐助紀錄；學校有體育活動，
    一般學校會提供裁判費及工讀生的費用，獎杯有部分提供，
    如果比賽有獎金的話，也是學校提供，其他獎杯、獎品是由
    體育室自籌，致於他們如何籌款伊不清楚等語。證人即大葉
    大學電機系主任子○○於本院證稱：從有體優生開始進來學
    校，被告就要求伊等幫忙對這些學生作輔導，因輔導老師及
    學生都沒有支領任何的費用，所以每學期有一次聚餐，餐費
    是何人付的伊不清楚，但聽說是家長會付的等語。由證人等
    前揭證述，足徵大葉大學對於學校的體育活動都有按個案給
    予經費，非係由運動家長會全數支應，故運動家長會要支出
    之費用應屬甚低。（五）被告再辯稱：運動家長會於解散時
    有經過各位家長的同意，故並無問題，及提出運動家長會委
    員連署簽名函為證云云。然查上開簽署函內容為：『「大葉
    大學運動家長會」係體優生家長們主動發起，「體育後援會
    」，非學校編制內所屬單位。目的在於協請校方加強體優生
    課業輔導、義務性支援校隊訓練事宜；贈送校車、紀念品等
    與體育活動有關之贊助，組織型態，類似一般中小學家長會
    。但由於體優生逐年畢業，家長會會員自然遞減情下，於一
    年前召開家長會委員會議時，經提議通過解散該會，自此家
    長會停止一切事務工作，相關資料於結束會務後無保存需要
    ，均未留置；而捐助之經費都使用在舉辦體育活動上。家長
    捐助會款使用情形，因上緣由，資料彙整實有其困難，唯相
    關支出經費家長委員足可鑑證，肅此奉覆！』，其內容之記
    載，亦明確表示未將運動家長會之帳冊、支出明細交由各委
    員查看。另證人即第一屆會長庚○○於本院證稱：伊大約參
    加二次運動家長會會議，第一次是成立時，第二次詳細時間
    忘了，伊曾認購（贈）三千份，每份八十元之毛巾；成立運
    動家長會的目的是體認到學生的學科比較弱，請辛○○來幫
    忙伊等找相關科系老師，在課外時間幫學生輔導，這是當時
    成立的構想。在八十六年底的時候伊知道運動家長會有設立
    專戶以供捐款，第一屆捐款不是很多，到年底時才較多；買
    車時伊沒有參與，運動家長會委員連署簽名函是要將家長會
    結束，伊有去開會，所以才在上面蓋章，是事後再蓋章的等
    語。故由證人之證述，及前開函之內容，不能證明運動家長
    會之各委員均認同被告支出之款項細目均屬正常無訛。（六
    ）證人甲○○於偵查中證稱：伊是從八十七年十一月到八十
    八年十一月止擔任助理，工作性質是接電話、協助辦理活動
    ，薪水由運動家長會支出，八十七年十二月間支出的五十萬
    元伊沒印象，而轉帳到辛○○帳戶的錢，可能是辦好多活動
    所支出項目；伊工作約一年而已，離開時沒有人交接，所以
    把所有物品交給辛○○，而會長約一個月到學校一、二次等
    語。另於本院證稱：伊是擔任秘書工作，辦理活動時負責聯
    絡家長參與、購買東西、紀念品的款項支出，都有收據、發
    票記帳，印象中廠商很少直接向伊領款，都是由被告開支票
    ，伊再從家長會的帳戶轉帳到被告的帳戶內，但八十八年六
    月十六日轉帳一筆一百萬，另一筆五十萬元伊已沒有印象等
    語。就證人甲○○之證述，運動家長會之應付款均是以支票
    方式支付，而被告上開支票帳戶支出之金額僅數十萬元，是
    證人所為之證述，不能為有利於被告之認定。（七）證人己○○於本院證稱：伊是八十六年在大葉大學擔任專業講師，
    八十八年至九十一年間擔任教學行政組長，現為講師，伊是
    女排隊的，只有帶過大專的排球聯賽，在證人甲○○任內運
    動家長會在學校體育室設有辦公室，但多久伊不清楚，運動
    家長會解散後何人去整理伊不清楚，也不知道運動家長會的
    開支狀況等語。由證人之證述，並不能由其證詞為有利或不
    利被告之認定。（八）證人癸○○於本院證稱：伊曾擔任大
    葉大學體育室工讀生二年多，期間有看過運動家長會的帳冊
    ，就是毛巾的收據那些，但伊並不清楚收支情形，後來這些
    帳冊被伊丟掉了，在伊接的時候，東西很多，伊問被告要如
    何處理，被告說反正運動家長會已經解散，就將這些帳冊丟
    掉，伊就將帳冊丟到大垃圾桶內等語。然本件係經他人向調
    查局檢舉運動家長會有所弊案始行偵查，被告亦明知運動家
    長會遭調查局偵查始解散，此由被告以大葉大學運動家長會
    函寄各家長委員之解散信函第五段記載；「茲因調查局彰化
    縣調查站，來函索取有關運動家長會成立以來，家長捐助會
    款使用情形．．．」等觀之甚明，被告係大葉大學副教授之
    職，非無智識之人，豈會不知運動家長會之帳目既經人檢舉
    ，則該運動家長會之帳冊當需保存，以供將來查核，被告不
    思留存，反要證人癸○○將帳冊銷燬，顯不合常理。（九）
    證人即第三屆會長丙○○於本院審理時雖證稱：伊擔任會長
    期間，運動家長會之會款支應都要經過伊蓋章後交給被告去
    付款，並不需要其他人之蓋章即可領款；運動家長會解散時
    有對帳，開會的程序有做報表出來給家長看，家長會就結束
    ，並沒有家長在開會中質疑帳目不清云云。然其對於運動家
    長會之會款支應與證人丁○○等人所為之證述不同，且其於
    本院審理時另證稱：運動家長會結束後，尚有廠商前來請款
    等語。顯見當時被告所提出之結算報表已有不實之處，證人
    等之核帳亦僅形式上核示，否則怎會於事後再有廠商前來請
    款。又證人另證稱：伊核章從運動家長會帳戶內提出之款項
    ，與支出的項目金錢都是相符，是提一筆錢付一筆帳，比較
    瑣碎的，比如幾百元的就提一筆錢，付多筆帳，但提一筆錢
    付多筆帳的金額都在一萬元以內等語。然查被告侵占之款項
    均為十萬元以上至一百五十萬元之間，並非一萬元以下之金
    額，且被告並無法提出其有支出上開侵占金額之帳冊以供本
    院查考，是就證人丙○○之證述，其所為之核章付款與被告
    侵占之金額亦非屬同筆金額。（十）被告之選任辯護人蔡得
    謙律師另為被告辯稱：本件金額係在「大葉大學運動家長會
    辛○○」之帳戶下，應屬被告辛○○所有，並不可能易持有
    為所有，無侵占之可能云云。然運動家長會之成員及各界人
    士捐款予「大葉大學運動家長會」，係為支助大葉大學體優
    生，所有捐款應屬「大葉大學運動家長會」全體會員所有，
    而非因存放在「大葉大學運動家長會辛○○」之帳戶下，即
    認係被告所有，被告之選任辯護人蔡得謙律師就此部份之認
    知容有誤會，併予敘明。
    （十一）綜上所述，被告前揭所述，應係事後卸責之詞，無
    可採信，本件參酌前開證人所述及證物後，事證業已明確，
    被告犯行堪予認定。
三、被告辛○○係擔任大葉大學體育室主任一職，其於民國八十
    六年間某日，未經向校方核備，即以輔導學生課業及聯繫學
    生家長情誼為由，私自成立「大葉大學運動家長會」並負責
    保管、支付上開帳戶之款項之責，為從事業務之人。核其所
    為，係犯刑法第三百三十六條第二項之業務侵占罪。又其先
    後多次犯行，時間緊接，所犯又係構成要件相同之罪名，顯
    係基於概括犯意反覆為之，為連續犯，應依刑法第五十六條
    之規定論以一罪，並加重其刑。爰審酌被告之品行、犯罪動
    機、目的、手段、所侵占之款項數額，迄今仍未將所侵占之
    款項還返運動家長會之會員，犯罪後生危害，及未能坦承犯
    行之態度等一切情狀，量處如主文所示之刑，以示懲處。
據上論斷，應依刑事訴訟法第二百九十九條第一項前段，刑法第
五十六條、第三百三十六條第二項，罰金罰鍰提高標準條例第一
條前段，判決如主文。
本案經檢察官李毓珮到庭執行職務。
中    華    民    國    95    年    5    月    17    日
                  刑事第一庭    審判長法官  葉榮郎
                                法      官  唐中興
                                法      官  陳秋錦
以上正本證明與原本無異。
如不服本判決，應於判決送達後10日內，向本院提出上訴狀（ 須
附繕本 ）。
中    華    民    國    95    年    5     月    17    日
                                書  記  官  于淑真
中華民國刑法第336條
(公務公益侵占罪、業務侵占罪)
對於公務上或因公益所持有之物，犯前條第 1 項之罪者，處 1
年以上 7 年以下有期徒刑，得併科 5 千元以下罰金。
對於業務上所持有之物，犯前條第 1 項之罪者，處 6 月以上
5 年以下有期徒刑，得併科 3 千元以下罰金。
前二項之未遂犯罰之。
附表
┌──┬────┬─────┬─────┬─────┬──────────┐
│編號│日  期  │金  額    │交易方式  │相關憑證  │備         註       │
│    │        │（新台幣）│          │          │                    │
├──┼────┼─────┼─────┼─────┼──────────┤
│一  │民國    │三十一萬元│領現      │取款條    │辛○○提款          │
│    │（下同）│          │          │          │                    │
│    │八十七年│          │          │          │                    │
│    │六月三日│          │          │          │                    │
├──┼────┼─────┼─────┼─────┼──────────┤
│二  │八十七年│十萬元    │領現      │取款條    │辛○○提款          │
│    │九月二十│          │          │          │                    │
│    │四日    │          │          │          │                    │
├──┼────┼─────┼─────┼─────┼──────────┤
│三  │八十七年│十萬元    │領現      │取款條    │辛○○提款          │
│    │十月二十│          │          │          │                    │
│    │日      │          │          │          │                    │
├──┼────┼─────┼─────┼─────┼──────────┤
│四  │八十七年│十萬元    │領現      │取款條    │辛○○提款          │
│    │十一月十│          │          │          │                    │
│    │七日    │          │          │          │                    │
├──┼────┼─────┼─────┼─────┼──────────┤
│五  │八十七年│五十萬元  │領現      │取款條    │辛○○提款          │
│    │十二月三│          │          │          │                    │
│    │十日    │          │          │          │                    │
├──┼────┼─────┼─────┼─────┼──────────┤
│六  │八十八年│五十萬元  │轉帳      │匯款單    │甲○○匯至辛○○    │
│    │十一月八│          │          │          │第一銀行00000000000 │
│    │日      │          │          │          │                    │
├──┼────┼─────┼─────┼─────┼──────────┤
│七  │八十八年│二十八萬元│領現      │取款條    │                    │
│    │十二月二│          │          │          │                    │
│    │十九日  │          │          │          │                    │
├──┼────┼─────┼─────┼─────┼──────────┤
│八  │八十九年│二十八萬四│領現      │取款條    │                    │
│    │三月六日│千九百元  │          │          │                    │
│    │        │          │          │          │                    │
├──┼────┼─────┼─────┼─────┼──────────┤
│九  │八十九年│三十萬元  │轉帳      │取款條    │辛○○自行匯款至    │
│    │五月二日│          │          │匯款單    │第一銀行00000000000 │
│    │        │          │          │          │                    │
├──┼────┼─────┼─────┼─────┼──────────┤
│十  │八十九年│五十萬元  │轉帳      │取款條    │辛○○自行匯款至    │
│    │五月十五│          │          │匯款單    │第一銀行00000000000 │
│    │日      │          │          │          │                    │
├──┼────┼─────┼─────┼─────┼──────────┤
│十一│八十九年│三十五萬元│轉帳      │取款條    │辛○○自行匯款至    │
│    │六月二十│          │          │匯款單    │第一銀行00000000000 │
│    │日      │          │          │          │                    │
├──┼────┼─────┼─────┼─────┼──────────┤
│十二│八十九年│二十萬元  │領現      │取款條    │                    │
│    │六月二十│          │          │          │                    │
│    │六日    │          │          │          │                    │
├──┼────┼─────┼─────┼─────┼──────────┤
│十三│八十九年│七十萬八千│轉帳      │取款條    │轉入中央信託局帳號  │
│    │七月十二│元        │          │          │0000-000-0000000帳  │
│    │日      │          │          │          │戶（經中央信託局提  │
│    │        │          │          │          │供，係辛○○之帳戶）│
│    │        │          │          │          │                    │
├──┼────┼─────┼─────┼─────┼──────────┤
│十四│八十九年│二十萬元  │          │          │語音轉帳            │
│    │七月十八│          │          │          │（經中央信託局提供  │
│    │日      │          │          │          │  係轉入辛○○帳戶）│
├──┼────┼─────┼─────┼─────┼──────────┤
│十五│八十九年│一百五十萬│轉帳      │取款條    │轉入中央信託局帳號  │
│    │七月二十│元        │          │          │0000-0000000000帳戶 │
│    │四日    │          │          │          │（經中央信託局提供，│
│    │        │          │          │          │  係辛○○之帳戶）  │
├──┼────┼─────┼─────┼─────┼──────────┤
│十六│八十九年│三十九萬四│結清領現  │取款條    │                    │
│    │九月十四│千七百二十│          │          │                    │
│    │日      │二元      │          │          │                    │
└──┴────┴─────┴─────┴─────┴──────────┘


司法院資訊處製作；財團法人民間司法改革基金會備份。
